臺灣嘉義地方法院刑事判決　　　　　　　100年度選訴字第1號
公　訴　人　臺灣嘉義地方法院檢察署檢察官
被　　　告　蔡一寶
選任辯護人　戴雅韻律師
上列被告因違反公職人員選舉罷免法案件，經檢察官提起公訴（
99年度選偵字第153號），本院判決如下：
    主  文
蔡一寶對於有投票權之人，交付賄賂，而約其投票權為一定之行
使，處有期徒刑參年肆月，褫奪公權參年。扣案預備交付之賄賂
新臺幣壹仟元，沒收之。
    犯 罪 事 實
一、蔡一寶係嘉義市後驛里里民；黃明全則為址設嘉義市○區○
    ○里0鄰○○街00巷0號附5，係具有99年6月12日嘉義市第八
    屆後驛里里長選舉投票權之人。蔡一寶於嘉義市第八屆里長
    選舉期間，為求讓嘉義市後驛里里長候選人黃鴻泉順利當選
    ，竟獨自基於對有投票權之人行求期約，而約其為一定之行
    使之犯意，於民國99年3月22日前1週某日，前往黃明全上址
    住處，詢問黃明全及其家人設籍於上址並具有投票權之人數
    。經黃明全告知後，蔡一寶於同年月22日上午10時許，前往
    黃明全上址住處，以每票新臺幣（下同）1,000元之代價，
    將現款2,000元交付該次選舉具有投票權之黃明全，要求黃
    明全於99年6月12日投票日投票支持特定候選人黃鴻泉，及
    委請黃明全將其中1,000元交付黃明全胞弟黃進福，據以對
    有投票權之人交付賄賂而約其為一定投票權之行使。黃明全
    亦基於收受賄賂，而許於投票時為一定行使之犯意，收受該
    賄款，惟黃明全收受上開賄款後，並未轉知具有投票權之黃
    進福，亦未轉交1000元賄款（黃明全涉犯收賄罪部分另由檢
    察官為緩起訴處分）。
二、案經嘉義市政府警察局第一分局報請及臺灣嘉義地方法院檢
    察署檢察官指揮法務部調查局嘉義市調查站偵查後起訴。
    理  由
一、證據能力之說明
    按被告以外之人於審判外之陳述，雖不符刑事訴訟法第159
    條之1至第159條之4之規定，而經當事人於審判程序同意作
    為證據，法院審酌該言詞陳述或書面陳述作成時之情況，認
    為適當者，亦得為證據。當事人、代理人或辯護人於法院調
    查證據時，知有第159條第1項不得為證據之情形，而未於言
    詞辯論終結前聲明異議者，視為有前項之同意，刑事訴訟法
    第159條之5定有明文。查本件被告蔡一寶及其辯護人對於下
    述本院採為認定犯罪事實依據之各項證據之證據能力，均表
    示同意有證據能力，復經本院於審理時逐一提示予被告及其
    等辯護人表示意見，本院審酌該等證據之取得過程並無瑕疵
    ，與本案待證事實間復具有相當之關聯性，以之為本案證據
    並無不當，自得採為本件認定事實之基礎。
二、犯罪事實之認定
  (一)訊據被告固供認係嘉義市後驛里里民，證人黃明全則為址設
    嘉義市○區○○里0鄰○○街00巷0號附5之成年人，具有99
    年6月12日嘉義市第八屆後驛里里長選舉之投票權；且前曾
    於99年3月22日上午10時許，前往證人黃明全上址住處，交
    付現金2,000元與黃明全等情，惟矢口否認有何賄選犯行，
    辯稱：伊於99年3月22日交付黃明全現金2,000元，係因黃明
    全腳受傷且家境困頓，始提供前開款項資助云云。辯護人為
    被告利益辯護稱：證人黃明全始終未言明被告交付之現款係
    買票之用，亦未表示該次選舉須投票支持何人；另以被告雖
    印製名片，然嗣後並未登記參選而不具候選人資格，參諸最
    高法院95年度台上字第5702號、98年度台上字第3319號判決
    意旨，亦不構成犯罪等語。
  (二)經查：
    1.被告係嘉義市後驛里里民，證人黃明全為址設嘉義市○區
      ○○里0鄰○○街00巷0號附5，係具有99年6月12日嘉義市
      第八屆後驛里里長選舉投票權之人；又黃鴻泉係99年6月1
      2日嘉義市第八屆後驛里里長候選人等情，業據其等是認
      在卷，且有嘉義市第八屆里長選舉當選人名單、嘉義市選
      舉委員會99年6月18日嘉市○○○○0000000000號公告、
      嘉義市選舉委員會100年4月1日嘉市選一字第0000000000
      號函、100年4月11日嘉市○○○○0000000000號函暨檢送
      之嘉義市後驛里第八屆里長選舉市民投票權查證名冊等件
      在卷可稽（參本院卷第90頁至第93頁、第104頁至第106頁
      ），此部分事實自堪認定。
    2.證人黃明全於99年5月20日警詢中稱：伊認識綽號「阿寶
      」之被告，於99年2月1日鄰里合併，其等同為後驛里里民
      。被告曾於3月間某日，到伊住處聊天，並詢問伊家中幾
      人，伊告知2人。約1週後某日中午，被告又到伊住家，並
      交付2000元，因伊知悉被告平常都替黃鴻泉助票拉票，故
      知被告拿錢給伊之真意係要求伊投票給黃鴻泉等語（參嘉
      義市政府警察局第一分局警卷〔下稱警卷〕第9頁至第12
      頁）；又於同日及100年1月11日偵查中證稱：99年3月22
      日被告拿錢給伊時，雖未言明跟誰買票，但被告平時常與
      小湖里里長有來往，而與竹文里里長不熟，故應該是要幫
      小湖里里長黃鴻泉買票。被告並未表示自己要參選，亦未
      發放名片，且被告並無能力參選等語（參99年度選他字第
      36號卷第22頁至第24頁）；復於本院審理中證稱：被告於
      99年3月22日前某日曾至伊住處詢問家中有幾人，伊回答2
      人。伊知道被告拿2000元給伊時，雖未告知要投票給黃鴻
      泉，因被告都與黃鴻泉在一起，故知道投票給黃鴻泉，該
      2000元係投票之對價，被告到伊住處時，並未發放名片，
      且伊並未見過印有被告姓名之名片等情（參本院卷第230
      頁至第231頁），觀諸證人黃明全上開證述內容互核一致
      ，並無矛盾之處。其雖於本院審理中，於檢察官詰問時變
      易前詞證稱：不太瞭解被告於上開時、地拿2000元是否為
      買票之意，當時因伊腳筋斷裂無法工作，被告拿2000元給
      伊，伊認為是要幫助伊云云。然而被告於上開期間並無工
      作，家中經濟來源端賴其妻與子工作收入支應一情，為被
      告是認明確（參本院卷第29頁、第233頁），且據證人黃
      明全證述在卷（參99年度選他字第36號卷第22頁），而參
      與選舉過程所費不貲乃週知之事，是以綜觀被告之經濟狀
      況，被告當無資力於該次里長選舉中競選之可能；又審度
      被告與證人黃明全接洽探詢及交付上開款項之過程，被告
      於造訪證人黃明全時，對於自己參選與否一情均未提及隻
      字片語；況且被告自稱為參選里長而印製之名片亦未於提
      供現款時發放與證人黃明全乙節，並經證人黃明全證述如
      前，倘若如被告所辯，係被告要參選該次里長選舉，豈有
      於所謂提供證人黃明全救助時，均未檢附自己所印宣傳名
      片或告知自己將參與該次里長選舉請求支持之理，此顯然
      有違「提前開跑-廣發名片及競選文宣」之選舉文化！反
      觀，證人黃明全於本院審理中證稱：被告都與黃鴻泉在一
      起等語綦詳（參本院卷第231頁），堪認被告前往具有投
      票權之證人黃明全住處時，係為尋求支持該次里長選舉之
      候選人黃鴻泉。又以證人黃明全及其妻女、胞弟共計4人
      住居於上址乙節，為證人黃明全所不爭執，苟被告確係為
      賑濟證人黃明全而提供現款，何以證人黃明全於被告查詢
      戶內人數時僅答以該處有2人，而漠視於該次里長選舉並
      無投票權之其餘2人？顯然被告交付證人黃明全之現款200
      0元與證人黃明全上址住處內具有投票權人數息息相關。
    3.輔以，證人黃明全確係因上開時、地收受被告所交付之賄
      款2000元涉犯收受賄賂罪，而經檢察官為緩起訴處分確定
      等情，為證人黃明全所不否認，亦有前開緩起訴處分書在
      卷可稽（參99年度選偵字第153號卷第27頁至第32頁），
      堪認被告於上開時、地提供現款時，依其等之互動與客觀
      認知，均已明確表示致贈現金之目的在於請求支持黃鴻泉
      競選該次里長選舉，並非如被告所辯：所致贈之現金係為
      救助證人黃明全，且其原有參選意願，因病及家人反對始
      未登記參選云云。參酌另案被告呂噴源於99年8月2日檢察
      官訊問時供稱：黃鴻泉於99年農曆1月（按99年2月14日係
      農曆春節）到伊住處找伊，黃鴻泉都叫伊源哥，當時，黃
      鴻泉說要參選，叫伊幫忙，伊以選舉尚遠，屆期再說等語
      拒絕，嗣黃鴻泉又於99年農曆1月底再去找伊，並叫伊去
      印名片出來選里長，暗中替他買票，且於99年3月間在其
      住處拿1,000元給伊印名片，印了6盒名片600元，剩下400
      元已花掉，印名片的目的是作為證據，萬一被抓到了，只
      要不登記就不會有事等語（參99年度選偵字第182號卷第
      71頁至第74頁，即本院卷第113頁至第114頁筆錄），酌之
      前揭被告交付證人黃明全現金之時間係99年3月22日，顯
      係黃鴻泉決定參與該次里長選舉之後，亦堪佐證被告交付
      現金之舉，係為請求支持黃鴻泉競選該次里長選舉，而非
      被告為其自身是否參選而造訪里民時所致贈。佐以呂噴源
      前開所證，呂噴源雖曾印製名片，但未參選該屆里長選舉
      一情，且證人黃明全亦證稱被告平常與黃鴻泉往來密切等
      語，依呂噴源所述之行為模式，於本件被告始終否認犯行
      之下，固無證據證明被告與黃鴻泉就買票行賄乙節，具犯
      意聯絡及行為分擔，然已足認被告交付前揭現金2000元非
      為自己賄選，而係為黃鴻泉有買票行賄之情無訛。
    4.綜上各情互參，足認99年3月22日前1週某日，被告前往證
      人黃明全上址住處，詢問證人黃明全及其家人設籍於上址
      之人數，係為確定該址戶內具有投票權之人數，進而同年
      月22日上午10時許，於上址將現款2,000元交付證人黃明
      全，係要求證人黃明全於99年6月12日投票日投票支持特
      定候選人黃鴻泉，據以對有投票權之人交付賄賂而約其為
      一定投票權之行使；並委託證人黃明全將轉知上情並轉交
      現金，而預備對有投票權之人交付賄賂而約其為一定投票
      權之行使。證人黃明全亦明知被告係為黃鴻泉買票行賄，
      而基於收受賄賂，許於投票時為一定行使之犯意，收受該
      賄款2,000元等情，當無疑義。是前開證人黃明全雖於本
      院審理時曾為前開變易證詞，該部分陳述顯有隱瞞保留而
      與事實不符，純屬因鄰居情誼而附和被告辯解所為迴護之
      詞，無可採信，自難僅以前開證人黃明全於本院審理時所
      為更易之證詞，據以對被告為有利之認定。另辯護人雖以
      前揭情詞置辯，惟參酌上開證人證述及被告並未交付所印
      製之名片等客觀情狀，被告於上揭時、地所交付之現金20
      00元，並非為自己賄選，而係為黃鴻泉買票行賄一情，業
      經本院認定如前，況且黃鴻泉確已登記為嘉義市後驛里第
      八屆里長選舉候選人一情，亦有嘉義市選舉委員會100年4
      月11日嘉市○○○○0000000000號函在卷可佐（參本院卷
      第105頁），從而最高法院95年度台上字第5702號、98年
      度台上字第3319號判決意旨所認：行賄者於發布選舉公告
      或尚未登記參選之前，雖已著手賄選犯行，日後卻未實際
      登記取得候選人資格時，因非惟行賄者自始未取得候選人
      資格，且受賄者亦無從為一定投票權之行使，達成雙方約
      定之條件而完成其犯罪行為，並無礙於投票之公平或影響
      選舉之結果，自不宜任意擴張解釋，遽予繩之於罪，而違
      反罪刑法定主義原則等見解，與本案情節不同，尚無比附
      援引之餘地。
  (三)按公職人員選舉罷免法第99條第1項之賄選罪係以對於有投
    票權之人，行求期約或交付賄賂或其他不正利益，而約其不
    行使投票權或為一定之行使為構成要件。亦即須視行為人主
    觀上是否具有行賄之犯意，而約使有投票權人為投票權一定
    之行使或不行使；客觀上行為人所行求期約或交付之賄賂或
    不正利益是否可認係約使投票權人為投票權之一定行使或不
    行使之對價；以及所行求、期約、交付之對象是否為有投票
    權人而定。上開對價關係，在於行賄者之一方，係認知其所
    行求、期約或交付之意思表示，乃為約使有投票權人為投票
    權一定之行使或不行使；在受賄者之一方，亦應認知行賄者
    對其所行求、期約或交付之意思表示，乃為約使其為投票權
    一定之行使或不行使。綜上所述，本件被告於上開時、地交
    付現金2000元與黃明全，其主觀上已具備行賄犯意而交付賄
    賂2,000元，約使黃明全投票支持特定候選人黃鴻泉，並轉
    知黃進福（惟因證人黃明全並未轉告，致黃進福尚不知情）
    ，而黃明全亦認知上開現金係被告約其支持特定候選人黃鴻
    泉之對價，是以被告如事實欄所載犯行，堪以認定，應依法
    論科。
三、論罪科刑之法律適用
  (一)按公職人員選舉罷免法第90條之1第1項（即修正後公職人員
    選舉罷免法第99條第1項之投票交付賄賂罪）之投票行賄罪
    ，係以對於有投票權之人，行求、期約或交付賄賂或其他不
    正利益，而約其不行使投票權或為一定之行使為構成要件。
    所謂行求，係指行賄人自行向對方提出賄賂或不正利益，以
    備交付，祇以行賄者一方之意思表示為已足，不以受賄者之
    允諾為必要；所謂期約，係指行賄者與受賄者雙方就期望而
    為約定於一定期間內交付賄賂或利益，乃雙方意思已合致而
    尚待交付；所謂交付，係指行賄者事實上將賄賂或不正利益
    交付受賄者收受之行為（最高法院96年度台上字第2135號判
    決要旨參照）。復按「公職人員選舉罷免法第90條之1第1項
    （即修正後公職人員選舉罷免法第99條第1項之投票交付賄
    賂罪）之賄選罪，其行求賄選階段，屬行賄者單方意思表示
    行為，不以相對人允諾為必要；而交付賄選階段，則行賄者
    已實施交付賄賂或不正利益之行為，一經交付，罪即成立。
    亦即投票行賄罪於行為人交付賄賂或其他不正利益時，交付
    之相對人對其交付之目的已然認識而予收受，其交付賄賂或
    其他不正利益之犯行即為成立，不以收受者確已承諾，或進
    而為一定投票權之行使為必要（最高法院92年度台上字第70
    48號判決要旨參照）」。又刑法第144條規定：「對於有投
    票權之人，行求期約或交付賄賂或其他不正利益，而約其不
    行使投票權或為一定之行使者，處五年以下有期徒刑，得併
    科七千元以下罰金。」而公職人員選舉罷免法第99條第1項
    規定：「對於有投票權之人，行求期約或交付賄賂或其他不
    正利益，而約其不行使投票權或為一定之行使者，處三年以
    上十年以下有期徒刑，得併科新臺幣一百萬元以上一千萬元
    以下罰金。」而公職人員選舉罷免法第99條第1項規定為刑
    法第144條規定之特別規定，應該優先適用。又「刑法上之
    預備犯，係以已否著手於犯罪行為之實行為判斷標準。所謂
    已著手於犯罪行為之實行，係指對於構成犯罪要件之行為，
    已開始實行者而言，若於著手此項要件行為以前之準備行動
    ，係屬預備行為。再公職人員選舉罷免法第90條之1處罰預
    備犯，其立法理由以為徹底杜絕賄選，預備犯亦應處罰等情
    （最高法院95年度台上字第4608號判決要旨參照）」合先敘
    明。
  (二)查被告係基於投票行賄之犯意，詢問證人黃明全即行賄對象
    戶內具有投票權之人數後，交付證人黃明全2,000元（另有
    黃進福1名，即每人各1,000元），而證人黃明全亦知悉被告
    交付款項之意涵，綜合社會價值觀念、授受雙方之認知及其
    交付現金之客觀情狀以觀，足認該現金之交付、收受與投票
    權為一定行使間，具有對價關係。核被告向收賄者證人黃明
    全交付1,000元賄賂部分，係犯公職人員選舉罷免法第99條
    第1項之對於有投票權之人，交付賄賂，而約其投票權為一
    定之行使罪。被告所為行求賄賂之前階段行為，應為其後交
    付賄賂之後行為所吸收，不另成立行求賄賂罪。又被告交付
    證人黃明全另1,000元賄款時，併託其轉達被告行賄之意思
    予該戶內其他有投票權之黃進福，因證人黃明全並未告知黃
    進福，應認被告賄選之意思表示尚未到達有投票權之黃進福
    ，尚屬預備階段，此部分係犯公職人員選舉罷免法第99條第
    2項之預備對於有投票權之人，交付賄賂，而約其投票權為
    一定之行使罪。另按刑事訴訟法第300條所稱得就起訴之犯
    罪事實，變更檢察官所引應適用之法條，係指法院在事實同
    一之範圍內，所據以論罪科刑之法條與檢察官所引應適用之
    法條不同，得不受其拘束，而變更起訴法條之謂。檢察官於
    起訴書認為被告所為於交付賄賂與證人黃明全時，兼向預備
    行賄對象黃進福所為，係犯公職人員選舉罷免法第99條第1
    項對於有投票權之人，交付賄賂，而約其投票權為一定之行
    使罪，然被告於交付賄賂與證人黃明全時，兼向預備行賄對
    象黃進福所為，尚在預備階段，係犯公職人員選舉罷免法第
    99條第2項預備對於有投票權之人交付賄賂，而約其投票權
    為一定之行使罪，是檢察官所引應適用之法條與本判決所據
    以論罪科刑之法條同為公職人員選舉罷免法第99條並無不同
    ，自無予以變更之餘地，僅須於理由中敘明變更罪名為第2
    項之預備犯意旨即可（最高法院93年度台上字第2870號判決
    要旨參照）。再以被告同時交付證人黃明全賄款2,000元，
    除行賄證人黃明全1,000元外，另委請代轉知及轉交預備行
    賄金額與不知情之黃進福，分係同時觸犯公職人員選舉罷免
    法第99條第1項之交付賄賂及同條第2項預備交付賄賂之罪名
    ，因其所侵害者僅為一國家法益，並未侵害數法益，成立單
    純一罪，即僅論以一投票交付賄賂罪處斷。
  (三)爰審酌公職人員選舉為民主國家重要機制，賄選足以導致不
    公平之選舉結果，破壞選舉之純潔、公平與公正之風氣，為
    推行公平選舉，國家乃不斷強力宣導、教育人民不可買票、
    賣票，被告均知曉賄選行為會戕害民主社會之根本價值，亦
    當深知現代民主國家，國民參政權之重要性，而參政之目的
    係在建立清廉、公平、公正之民主法治社會及國家制度，惟
    竟在選舉過程利用其與黃明全鄰居之便，提供現金以謀圖得
    更多選票之犯罪動機、目的，著實可議，及其漠視政府全力
    宣導反賄選之政策，寧為私利，違反法紀不惜從事賄選，已
    嚴重斲傷選舉制度之公平、公正性，更進而破壞民主法治的
    重要運作功能；另審酌其所用以賄賂之現金非鉅，又係針對
    特定經濟略為弱勢之有投票權之居民為之，且本件所行賄之
    對象人數非眾，尚無造成奢靡選風或擴大加劇敗壞選風現象
    等犯罪所生危害之程度，及否認犯行之犯後態度等一切情狀
    ，量處如主文所示之刑，以示懲儆。
  (四)再按犯公職人員選舉罷免法第5章之罪或刑法分則第6章之妨
    害投票罪，宣告有期徒刑以上之刑者，並宣告褫奪公權，公
    職人員選舉罷免法第113條第3項定有明文。關於宣告褫奪公
    權之要件，前開規定應為刑法第37條第2項之特別規定，應
    優先適用公職人員選舉罷免法第113條第3項之規定；然關於
    褫奪公權之期間，仍應適用刑法第37條第2項後段之規定。
    本件被告係犯公職人員選舉罷免法第99條第1項之投票行賄
    罪，該罪係屬公職人員選舉罷免法第5章之範疇，被告所犯
    上開投票行賄罪業經本院宣告有期徒刑以上之刑，是應依公
    職人員選舉罷免法第113條第3項規定，就被告所犯該罪之主
    刑下，宣告褫奪公權之期間。
  (五)沒收部分
    按公職人員選舉罷免法第99條第3項固規定預備或用以行求
    期約或交付之賄賂，不問屬於犯人與否，沒收之。但如其賄
    賂已交付與有投票權之人收受，因收受者係犯刑法第143條
    第1項之投票受賄罪，其收受之賄賂應依同法條第2項之規定
    沒收之，如全部或一部不能沒收時，追徵其價額。故犯投票
    行賄罪者，其已交付之賄賂，自應依刑法第143條第2項之規
    定，於其對向共犯所犯投票受賄罪之從刑宣告追徵、沒收，
    不得再依上開規定沒收。其對向共犯所犯刑法第143條第1項
    之投票受賄罪，倘經檢察官依刑事訴訟法第253條規定，為
    職權不起訴處分；或依同法第253條之1規定，為緩起訴處分
    ，上揭已交付與對向共犯之賄賂，亦應由檢察官依同法第25
    9條之1規定，聲請法院對該對向共犯宣告沒收，仍不得依公
    職人員選舉罷免法第99條第3項規定，對犯投票行賄罪或預
    備犯投票行賄罪之被告宣告沒收（最高法院95年度台上字第
    2407號、96年度台上字第615號判決意旨參照）。又按刑罰
    法令關於沒收之規定，兼採職權沒收主義與義務沒收主義。
    職權沒收，係指法院就屬於被告所有，供犯罪所用、預備用
    或因犯罪所得之物，仍得本於職權斟酌是否宣告沒收。義務
    沒收，則又可分為絕對義務沒收與相對義務沒收。前者指凡
    法條有「不問屬於犯人與否，沒收之」之特別規定者屬之，
    法院就此等物品是否宣告沒收，無斟酌餘地，除已證明滅失
    者外，不問屬於犯人與否或有無查扣，均應宣告沒收；後者
    則係指供犯罪所用、預備用或因犯罪所得，以屬於被告所有
    者為限，始應予以沒收（最高法院96年度台上字第7069號判
    決意旨參照）。參照上開說明，公職人員選舉罷免法第99條
    第3項既明定「預備或用以行求期約或交付之賄賂，不問屬
    於犯人與否，沒收之」，自屬絕對義務沒收之規定。查被告
    交付予證人黃明全之賄款2,000元（含預備向其家人行賄之
    部分）後，因金錢屬於代替物，故已與自身所有之其他現金
    混合而無法加以區分，亦即客觀上已無法明確劃分證人黃明
    全之財產中何部分係自被告處所取得，何部分屬於證人黃明
    全之自有財產，故其提出供檢察官扣案之2,000元仍可認係
    被告所交付之賄款。而被告係以每票1,000元之代價向黃明
    全行賄，故其中1,000元應係被告預備向黃明全之家人黃進
    福行賄之款項，既尚未交付與有投票權人收受，應依公職人
    員選舉罷免法第99條第3項規定，不問屬於犯人與否，予以
    宣告沒收。至被告用以交付黃明全之賄款1,000元，業經黃
    明全收受而另犯刑法第143條第1項之投票受賄罪，該賄賂應
    依同法條第2項規定沒收之，如全部或一部不能沒收時，追
    徵其價額，又黃明全雖經檢察官為緩起訴處分確定，檢察官
    就上開賄賂仍得依刑事訴訟法第259條之1規定，單獨聲請法
    院宣告沒收，是本件就交付黃明全部分之賄款現金1,000元
    ，自不得依公職人員選舉罷免法第99條第3項規定宣告沒收
    ，併予敘明。
四、不另為無罪諭知部分：
  (一)公訴意旨另以：被告於99年4月1日，至嘉義市○區○○里○
    ○路0段000巷0號楊文全住處，取出現金3,000元欲交付予楊
    文全，請求楊文全支持特定候選人，為楊文全當場拒絕等情
    ，因認被告此部分亦涉犯公職人員選舉罷免法第99條第1項
    之行賄罪嫌。
  (二)按犯罪事實應依證據認定之，無證據不得認定其犯罪事實；
    又不能證明被告犯罪，應諭知無罪之判決，刑事訴訟法第15
    4條第2項及第301條第1項前段分別定有明文。又按刑事訴訟
    法上所謂認定犯罪事實之證據，係指足以認定被告確有犯罪
    行為之積極證據而言，如未能發現相當證據或證據不足以證
    明，自不能以推測或擬制之方法，以為裁判基礎，最高法院
    29年上字第3105號及40年台上字第86號分別著有判例；而認
    定不利於被告之事實，須依積極證據，苟積極證據不足為不
    利被告之認定時，即應為有利於被告之認定，更不必有何有
    利之證據，亦有最高法院30年上字第816號判例可資參照。
    又按刑事訴訟法第161條第1項規定：檢察官就被告犯罪事實
    ，應負舉證責任，並指出證明之方法。對於其所訴之被告犯
    罪事實，應負提出證據及說服之實質舉證責任，倘所提出之
    證據，不足為被告有罪之積極證明，或其闡明之證明方法，
    無從說服法官以形成被告有罪之心證，基於無罪推定之原則
    ，自應為被告無罪判決之諭知，不得僅以被告之反證不成立
    ，即為認定犯罪之論據。再者，刑事訴訟上證明之資料，無
    論其為直接證據或間接證據，均須達於通常一般人均不致於
    有所懷疑，而得確信其為真實之程度，始得據為有罪之認定
    ，若其關於被告是否犯罪之證明未能達此程度，而有合理性
    懷疑之存在，致使無從形成有罪之確信，根據「罪證有疑，
    利於被告」之證據法則，即不得遽為不利被告之認定，其以
    情況證據（即間接證據）斷罪時，尤須基於該證據在直接關
    係上所可證明之他項情況事實，本乎推理作用足以確證被告
    有罪，方為合法，不得徒憑主觀上之推想，將一般經驗上有
    利被告之其他合理情況逕予排除。
  (三)再按對於有投票權之人，行求期約或交付賄賂或其他不正利
    益，而約其不行使投票權或為一定之行使者為投票行賄罪；
    公職人員選舉罷免法第99條第1項定有明文。次按公職人員
    選舉罷免法第99條之投票行賄罪，係對於有投票權之人，行
    求、期約或交付賄賂或不正利益，而約其不行使投票權或為
    一定之行使者為構成要件。其行求、期約、交付行為，係屬
    階段行為，其行求賄選階段，屬行賄者單方意思表示行為，
    不以相對人允諾為必要，而交付賄選階段，除行賄者有實施
    交付賄賂行為外，因對收受賄賂者，刑法第143條有投票受
    賄罪之處罰規定，二者乃必要共犯中之對向犯，以二個以上
    之行為者，彼此相互對立之意思經合致而成立犯罪，雖不以
    收受者確已承諾，或進而為一定投票權之行使為必要，仍須
    於行賄人交付賄賂或其他不正利益時，受交付之相對人對其
    交付之目的已然認識而予收受，其交付賄賂或其他不正利益
    之犯行始克成立，行賄者方得論以交付賄賂罪；最高法院94
    年度台上字第3819號判決意旨參照。再者，公職人員選舉罷
    免法第99條第1項之投票行求賄賂或不正利益罪，係以對於
    有投票權之人行求賄賂或其他不正利益，而約其不行使投票
    權或為一定之行使為構成要件。所謂「行求」，指行賄人自
    行向對方提出賄賂或不正利益，以備交付，祇以行賄者一方
    之意思為已足，不以受賄者之允諾為必要。檢察官認被告涉
    有上開犯罪嫌疑，無非係以被告供述、證人楊文全之證詞等
    為其論據。
  (四)經查：證人楊文全於本院審理中證稱：被告係伊兒時玩伴，
    不知被告工作為何。印象中黃鴻泉曾至彼等住處拜票，但黃
    鴻泉拜票時，被告並未在旁跟著，伊不知被告於選舉期間支
    持何人。99年4月1日被告並未拿錢給伊，被告曾探詢伊是否
    要賺走路工遭伊拒絕，伊不瞭解被告此話真意為何。被告到
    伊住處兩次，第一次問伊是否賺走路工，經伊拒絕後，被告
    即行離去，第二次被告又前來重複詢問，問伊是否要賺取3,
    000元，伊仍然拒絕。當時被告並未遞名片，亦未表明所謂
    走路工的賺錢，究係賺取何人金錢。被告未曾向伊提及要參
    選里長，伊所居住之該里有2人出來競選，黃鴻泉任職小湖
    里里長時，不知被告是否曾助其競選。伊住處附近的廟宇繞
    境亦會提供走路工，但當時不知是否廟宇有此活動等語明確
    （參本院卷第143頁至第155頁），核與其在警詢及偵查中所
    述大致吻合。則依據證人楊文全上開證述內容，被告並未與
    黃鴻泉一同出現向證人楊文全拜票，被告與黃鴻泉之交情如
    何亦無所知悉；又被告前去拜訪證人楊文全所探詢內容，縱
    與選舉有關，且被告係支持黃鴻泉競選一情，亦經本院認定
    如前，然被告是否該次里長參選人抑或被告係為特定人前來
    尋求支持，亦即對於前揭行賄罪所謂行賄、受賄雙方所指之
    「特定之參選人」乙節，證人楊文全亦尚無認識；且即令被
    告造訪時語帶提供現金之意，惟該現款是否即對於有投票權
    之人行求賄賂或其他不正利益，而約其不行使投票權或為一
    定之行使之「對價」，恐亦僅限於證人楊文全自忖與選舉有
    關而尚無法確認；況且所謂「行求」，指行賄人自行向對方
    提出賄賂或不正利益，以備交付，而依證人楊文全前開所證
    ，於被告前後兩次造訪時，是否確實已提出現款並有賄賂之
    意思表示，亦即被告是否確有攜帶現款至證人楊文全住處，
    或進而持供賄選之現款至證人楊文全上址住處明確有交付之
    舉而遭拒，均仍有可疑之處。再者，刑法所指之預備犯，係
    指有犯罪之決意，進而為犯罪之準備行為，惟尚未達到著手
    實行之程度。所謂著手，即指犯人對於犯罪構成事實開始實
    行而言。然而本件被告雖前往有投票權人之證人楊文全家中
    ，惟被告並未詢問證人楊文全住處內具有投票權人數，且被
    告是否提供現金、說明支持對象等節，均有疑義；而賄選犯
    行，多係行為人主觀意見之交流，除候選人或有選舉權人坦
    承犯罪外，在無直接證據，恆需尋求其他間接證據或情況證
    據輔助，本件僅憑證人楊文全前開所證，又無其他扣案物可
    佐，亦尚難認被告已有預備賄選之舉措。
  (五)綜上所述，檢察官所舉之證據不能證明被告就此部分主觀上
    有賄選之犯意，客觀上被告確已提供現金3,000元，而其等
    互動之客觀情節，證人楊文全雖認可能與選舉有關聯，惟亦
    非可認係約使投票權人為投票權一定行使之意思表示，並且
    提供對價之事實，檢察官所指此部分被告涉犯公職人員選舉
    罷免法第99條第1項投票行賄罪，依卷存證據考察，仍未達
    可排除合理懷疑而具法律上確信之程度，依首揭之說明，並
    基於「罪證有疑，利於被告」之刑事訴訟法則，本院認被告
    此部分之犯罪尚屬不能證明，本應就此部分為無罪之諭知，
    惟檢察官認此部分若有罪，與前開論罪部分有集合犯之裁判
    上一罪關係，爰不另為無罪之諭知。
據上論斷，應依刑事訴訟法第299條第1項前段，公職人員選舉罷
免法第99條第1項、第2項、第3項、第113條第3項，刑法第11條
前段、第37條第2項，判決如主文。
本案經檢察官楊騏嘉到庭執行職務
中    華    民    國   100    年    4     月    19    日
              刑事第一庭  審判長法  官  蘇清水
                                法  官  黃鏡芳
                                法  官  呂美玲
以上正本證明與原本無異。
如不服本判決應於收受判決後10日內向本院提出上訴書狀，並應
敘述具體理由；其未敘述上訴理由者，應於上訴期間屆滿後20日
內向本院補提理由書（均須按他造當事人之人數附繕本）「切勿
逕送上級法院」。告訴人或被害人如對於本判決不服者，應具備
理由請求檢察官上訴，其上訴期間之計算係以檢察官收受判決正
本之日期為準。
中    華    民    國   101    年    4     月    19    日
                                書記官  洪敏芳
附錄法條：
公職人員選舉罷免法第99條
對於有投票權之人，行求期約或交付賄賂或其他不正利益，而約
其不行使投票權或為一定之行使者，處三年以上十年以下有期徒
刑，得併科新臺幣一百萬元以上一千萬元以下罰金。
預備犯前項之罪者，處一年以下有期徒刑。
預備或用以行求期約或交付之賄賂，不問屬於犯人與否，沒收之
。
犯第一項或第二項之罪，於犯罪後六個月內自首者，減輕或免除
其刑；因而查獲候選人為正犯或共犯者，免除其刑。
犯第一項或第二項之罪，在偵查中自白者，減輕其刑；因而查獲
候選人為正犯或共犯者，減輕或免除其刑。